【裁判字號】    97,重上更(一),152
【裁判日期】    990427
【裁判案由】    損害賠償
【裁判全文】
臺灣高等法院民事判決             97年度重上更(一)字第152號
上  訴  人  乙○○
訴訟代理人  徐滄明律師
上  訴  人  甲○○
訴訟代理人  余敏長律師
上列當事人間請求損害賠償事件，兩造對於中華民國96年3月21
日臺灣臺北地方法院94年度重訴字第1064號第一審判決各自提起
上訴，經最高法院發回更審，本院於99年4月6日言詞辯論終結，
玆判決如下：
    主      文
原判決除確定部分外，關於命甲○○給付部分及該部分假執行之
宣告，暨訴訟費用之裁判，均廢棄。
上開廢棄部分，乙○○於第一審之訴及假執行之聲請駁回。
乙○○之上訴及假執行聲請駁回。
第一、二審及發回前第三審訴訟費用，除確定部分外，均由乙○
○負擔。
    事實及理由
一、本件乙○○主張：兩造為兄弟，於民國83年1月24日提供所
    共有之高雄市○○段○○段21、21-1、23地號之土地（重劃
    後為同市○○段406、421地號，應有部分各二分之一，下合
    稱系爭土地）與訴外人東盈建設股份有限公司（下稱東盈公
    司）訂立合作興建房屋契約，約定由東盈公司出資於系爭土
    地上興建大樓，訴外人東晨建設股份有限公司（下稱東晨公
    司）對外銷售房屋，兩造與東盈公司分別收取銷售系爭土地
    、房屋之價款。兩造遂自同年4月起先後與附表所示之訴外
    人林文珍等10人（下合稱林文珍等人）簽訂預訂土地買賣契
    約書，林文珍等並已分別繳足土地價款共新台幣（下同）20
    17萬5000元，兩造並自89年起陸續將系爭土地所有權應有部
    分移轉登記予林文珍等人。嗣因東盈公司發生財務危機，系
    爭土地遭銀行查封拍賣，兩造遂與東盈公司及東晨公司簽立
    協議書（下稱系爭協議書），約定由兩造概括承受東盈公司
    及東晨公司之債務，另邀同兩造之母親黃李幼等家族親友成
    立訴外人裕大建設有限公司（下稱裕大公司），由甲○○為
    裕大公司負責人，伊並交付或同意由甲○○代刻印章，委任
    甲○○處理承受東盈公司及東晨公司債務之後續事宜。甲○
    ○於收取林文珍等人系爭土地買賣價金1547萬6000元後，應
    依兩造訂立之委任契約，按系爭土地應有部分，平均分配系
    爭土地買賣價款，將伊應取得之價金即前揭金額二分之一之
    773萬8000元（下稱系爭土地價款）及與林文珍等人之和解
    金10萬元交付予伊，詎甲○○始終未將伊應得之系爭土地價
    款及和解金10萬元交付予伊等情，爰依民法第528條、第178
    條、第179條及第184條第1項等規定，求為命甲○○給付伊
    783萬8000元，並自起訴狀繕本送達翌日即94年7月8日起加
    計法定遲延利息之判決。（原審判決命甲○○給付乙○○系
    爭土地價款310萬2557元本息，駁回乙○○其餘之訴，兩造
    均聲明不服提起上訴，經更審前本院判決命甲○○應再給付
    乙○○系爭土地價款458萬5443元本息，駁回乙○○請求給
    付和解金10萬元部分，甲○○上訴後經最高法院發回。至於
    乙○○另請求和解金10萬元部分，業經原審及本院駁回確定
    。）並對於判決提起上訴，聲明：(一)原判決關於駁回乙○○
    於458萬5443元（乙○○誤繕為468萬5443元）及其法定遲延
    利息部分廢棄。(二)上廢棄部分，甲○○應給付乙○○458萬
    5443元，及自起訴狀繕本送達之翌日起至清償日止，按年息
    百分之五計算之利息。(三)願供擔保請准宣告假執行。另對於
    上訴人甲○○之上訴，答辯聲明：上訴駁回。
二、甲○○則以：兩造提供系爭土地予東晨公司向訴外人臺灣土
    地銀行股份有限公司（下稱土地銀行）設定抵押貸款6億200
    0萬元，並擔任連帶保證人，嗣東晨公司及東盈公司周轉不
    靈，兩造遂與該二公司簽訂系爭協議書，約定由兩造另行設
    立之裕大公司承受東晨公司向土地銀行之貸款6億2000萬元
    ，並以銷售房屋及土地價款之收入，提供償還前開貸款債務
    之用，以解免兩造所負連帶保證人之責任。裕大公司資本額
    為3500萬元，原始股東分別為兩造、黃李幼、訴外人楊麗君
    （即乙○○之配偶）及黃睿言（即甲○○之子），裕大公司
    為典型之家族公司，黃李幼、楊麗君及黃睿言均未參與公司
    經營，一切事務均由兩造共同決定，而因乙○○為執業建築
    師，故由伊擔任裕大公司董事長，乙○○則擔任總經理，另
    因乙○○工作繁忙，遂將印鑑章、印鑑證明、權狀、銀行之
    印鑑章、存摺等件交由伊保管使用，以執行銷售房屋及共有
    土地事宜，伊並代為繳納稅金、貸款及代書費用等款項，並
    依乙○○之指示，將林文珍等人所支付之買賣價款償還債務
    ，期間歷經8年，乙○○均未曾有反對之意思表示，而遲至
    94年10月3日始以存證信函禁止伊使用乙○○印章及相關證
    件，可認乙○○於當日之前實具有委任伊處理事務之意思，
    從而伊將林文珍等人所支付之買賣價金用以償還貸款債務等
    行為，並無侵權行為之可言，又乙○○主張訴外人謝秀美、
    謝黃女儀、張秀麗（即附表編號2、4、8之買受人）所支付
    共計495萬元之款項，除部分繳予東晨公司外，其餘用以償
    還建築融資債務及兩造對於銀行之連帶保證債務後，所剩無
    幾，自無不當得利之可言。縱認伊應給付系爭土地價款，伊
    代乙○○向銀行清償林文珍等之抵押借款，兩造應各自負擔
    二分之一即815萬5000元；另伊於88年12月1日分別代乙○○
    清償對於訴外人黃淑婷、周靖逸及阮淵泰之借款共計589萬2
    500元，而乙○○分別於84年7月13日、87年6月3日、88年6
    月16日及89年1月17日向伊借款，共計1407萬5750元，亦未
    清償；再伊於85至91年間代乙○○繳納系爭土地地價稅40萬
    6784元，另代乙○○繳納系爭土地及房屋移轉登記費用44萬
    5981元，且代為清償系爭土地抵押貸款3億1000萬元等，乙
    ○○既對伊尚有前開債務未為清償，爰依序主張抵銷等語，
    資為抗辯。並對於原判決提起上訴，聲明：(一)原判決不利於
    甲○○部分廢棄。(二)上廢棄部分，乙○○在第一審之訴及假
    執行之聲請均駁回。另對於上訴人乙○○之上訴，答辯聲明
    ：(一)乙○○之上訴駁回。(二)如受不利之判決，願供擔保，請
    准免為假執行。
三、兩造不爭執之事項：
  (一)兩造為兄弟關係（乙○○為兄），共有高雄市○○區○○段
    1小段21、21-1、23地號土地（地籍重劃後變更為高雄市○
    ○區○○段406、421地號，即系爭土地），應有部份各二分
    之一。
  (二)兩造於83年1月24日提供系爭土地全部予東盈公司出資興建
    鋼筋混凝土造大樓（即壯觀羅馬大廈），並簽訂合作興建房
    屋契約書，另委託東晨公司對外銷售房屋，由兩造與東盈公
    司分別收取系爭土地及房屋銷售價款。
  (三)兩造於83年4月間陸續與林文珍等簽訂預定土地買賣契約書
    及房屋預定買賣契約書，約定兩造將林文珍等購買房屋所占
    系爭土地應有部分比例出賣之，兩造並於林文珍等依約按期
    繳納土地價款後，自89年間起將林文珍等各自所購系爭土地
    應有部分移轉登記予之。
  (四)兩造於83年9月16日與訴外人羅茂榮（即東晨公司法定代理
    人）與羅樹炎（即東盈公司法定代理人），共同就東晨公司
    向土地銀行所借貸共計6億2000萬元而為連帶保證，該筆借
    款現已清償完畢。
  (五)兩造嗣因東盈公司發生財務危機而於86年3月5日在律師見證
    下，與東盈公司、東晨公司簽立協議書（即系爭協議書），
    約定就系爭土地之建築融貸6億2000萬元、雙方共同銷售之
    管銷費用，及系爭土地及建物產權移轉登記發生之應納稅金
    、重劃費、規費或手續費用等，均由兩造依系爭協議書所定
    方法負責善後；另兩造出面向土地銀行辦理承擔系爭土地建
    築融貸本息之全部繳納責任。兩造另於85年2月15日邀集其
    母黃李幼、乙○○之配偶楊麗君及甲○○之子黃睿言成立裕
    大公司並設立登記，而由甲○○擔任裕大公司董事長。
  (六)乙○○另交付或同意由甲○○代刻印章，兩造間處理承受東
    盈公司、東晨公司債務之後續及出賣系爭土地等事宜存有委
    任關係。
  (七)就附表所示林文珍等人應收之系爭土地價款，兩造各可分配
    二分之一，乙○○應分得款項為768萬8000元（見本院卷，
    41頁、67頁正、反面）。
四、玆就兩造爭執之事項，分別判斷如下：
  (一)關於乙○○是否委任甲○○以收取系爭土地價款以清償債務
    部分：就此，乙○○主張其僅委任甲○○代為出售系爭土地
    並代為收受系爭土地買賣價金，並未委任甲○○以系爭土地
    買賣價款清償銀行債務等語。甲○○則辯稱兩造與東盈公司
    及東晨公司簽訂系爭協議書，約定由裕大公司承受東晨公司
    向土地銀行之貸款6億2000萬元，並以銷售房屋及土地價款
    之收入，提供償還前開貸款債務之用，以解免兩造所負連帶
    保證人之責任，其已將系爭土地價款用以清償銀行貸款等語
    。分述如下：
  1.查兩造為兄弟關係，共有系爭土地，應有部分各二分之一，
    於83年1月24日提供系爭土地全部予東盈公司出資興建鋼筋
    混凝土造大樓（即壯觀羅馬大廈），並簽訂合作興建房屋契
    約書，另委託東晨公司對外銷售房屋，由兩造與東盈公司分
    別收取系爭土地及房屋銷售價款。兩造復於83年9月16日與
    訴外人羅茂榮（即東晨公司法定代理人）與羅樹炎（即東盈
    公司法定代理人），共同就東晨公司向土地銀行所借貸共計
    6億2000萬元而為連帶保證人。兩造另於85年2月15日邀集其
    母黃李幼、乙○○之配偶楊麗君及甲○○之子黃睿言成立裕
    大公司，而由甲○○擔任裕大公司董事長。嗣於85年間因東
    盈公司發生財務危機，兩造乃於86年3月5日在律師見證下，
    與東盈公司、東晨公司簽立協議書（即系爭協議書），約定
    由東晨公司將合建房屋所有權移轉登記予兩造或兩造指定之
    名義人，就系爭土地之建築融貸6億2000萬元、雙方共同銷
    售之管銷費用，及系爭土地及建物產權移轉登記發生之應納
    稅金、重劃費、規費或手續費用等，均由兩造依系爭協議書
    所定方法負責善後，為兩造所不爭，本院應以之為裁判依據
    。
  2.兩造與東盈公司、東晨公司訂立之系爭協議書中，已記載系
    爭土地之建築融貸6億2000萬元、雙方共同銷售之管銷費用
    ，及系爭土地及建物產權移轉登記發生之應納稅金、重劃費
    、規費或手續費用等，「均由甲方（即兩造）依本協議書所
    定方法，由甲方負責善後」（見原審卷(一)，47頁背面），所
    謂「負責善後」，自指負責後續債務、費用之繳納、清償之
    意。可見將收取之系爭土地價款用以清償前開貸款、繳納稅
    金、費用等問題，已在兩造與東盈公司、東晨公司簽立系爭
    協議書時，加以考慮。
  3.雖系爭協議書為兩造與東盈公司、東晨公司訂立，非就兩造
    間關係所訂立之契約，然兩造於83年間即共同提供系爭土地
    與東盈公司合建，並為與東盈公司共同興建該大樓而成立裕
    大公司，由乙○○任總經理、甲○○任董事長，處理系爭合
    建房屋、土地之銷售、債務之清償等事宜，嗣因東盈公司財
    務欠佳，乃由兩造與東盈公司、東晨公司共同簽立系爭協議
    書，承諾負責其後之建築融資貸款及各項費用、稅金之清償
    、繳納等善後，而合建房屋共415戶，均已出售並取得使用
    執照，且於89年間起陸續移轉登記予購買人，為兩造所不爭
    ，於此數年間，兩造所應移轉之土地所有權應有部分，有數
    百戶之多，應辦理之手續及繳納費用甚多，在在須乙○○提
    供相關印章、文件始能完成，而向數百購買戶所收取之土地
    價款金額亦頗為鉅大，以乙○○為執業建築師，就土地交易
    之過程較一般人熟悉，若乙○○僅委任甲○○辦理移轉登記
    手續，並未委任甲○○以收取之價款清償銀行貸款、繳納相
    關稅金、費用，則對於乙○○收取之系爭土地價款，不可能
    不予聞問，乃乙○○竟遲至94年10月3日始發函禁止甲○○
    使用其印章系爭協議書相關證件（見原審卷(一)，188頁），
    又於該函中亦未否認甲○○無權收取系爭土地價款，可見甲
    ○○抗辯乙○○已有默示合意委任甲○○辦理有關系爭土地
    產權移轉及清償以土地為建築融資之貸款債務，應屬可信。
    參酌由兩造擔任連帶保證人之東晨公司對於臺灣土地銀行所
    負土地貸款債務均已清償，亦有甲○○所提出蓋有「清償」
    字樣之中期放款借據影本30紙可參（見本院重上卷，129頁
    至159頁），益見甲○○抗辯已將所收取包含系爭土地價款
    在內之土地價款，用以清償建築融資貸款，應屬可信。雖乙
    ○○主張兩造向臺灣土地銀行所承擔之土地貸款債務雖已清
    償，但係甲○○另轉向玉山銀行貸款而來，非由甲○○以收
    取之系爭土地價款清償云云，就令乙○○前開主張為真，乙
    ○○所負連帶保證人之債務，既因之免除，對於乙○○而言
    ，甲○○仍已完成為乙○○清償債務之委任事務。
  4.乙○○再主張裕大公司所欠銀行之債務，於89年即已清償完
    畢，不生由甲○○收取系爭土地價款以為清償之問題等語，
    並提出證人蘇順龍於臺灣高雄地方法院另案證言為證（見原
    審卷(二)，68頁，原證七）。然裕大公司為解決系爭土地合建
    所生權利義務，於86年3月6日與東晨公司簽立不動產過戶協
    議，由東晨公司將合建取得之房屋全部移轉予裕大公司，由
    裕大公司清償房屋部分貸款（總價議定為2億9827萬元），
    兩造並出面向土地銀行辦理承擔系爭土地建築融貸本息之全
    部繳納責任，有甲○○於原審提出之不動產過戶協議為證（
    見原審卷(二)，89頁），乙○○就此文書之真正亦無爭執，可
    見甲○○抗辯裕大公司確有承受東晨公司之債務，應非虛妄
    。雖依蘇順龍前開另案證言，裕大公司所欠銀行之貸款債務
    ，於89年即已清償完畢，較系爭土地價款係於購買戶林文珍
    於90年以後始匯入甲○○或裕大公司帳戶之款項為先，但甲
    ○○受乙○○委任處理者，為全部房地買賣及清償全部銀行
    貸款事宜，而非針對個別買戶之買賣契約事宜，縱使收取個
    別買戶之價款時間在清償裕大公司債務之後，亦可能係甲○
    ○先以其他資金為清償，再於其後收取價款時沖銷，難徒以
    裕大公司債務清償之時間在先，即謂甲○○嗣後收取各別買
    戶之價款，與受委任處理清償裕大公司債務無關。
  5.由上述可知，乙○○主張其未委任甲○○將系爭土地價款用
    以清償債務，為不可採，應以甲○○抗辯兩造有默示合意由
    乙○○委任甲○○將系爭土地價款用以清償債務為可信。
  (二)關於乙○○請求甲○○給付系爭土地價款有無理由部分：兩
    造間既訂立委任契約，由乙○○委任甲○○收取系爭土地價
    款以清償承受自東晨公司對銀行之建築融資貸款債務，而甲
    ○○確已將兩造所負金額高達6億2000萬元連帶保證債務清
    償完畢，則甲○○縱有將系爭土地價款匯入甲○○或裕大公
    司之帳戶內，僅能認係甲○○清償前開貸款之連帶保證債務
    中之階段過程而已，對於乙○○而言，仍使其6億2000萬元
    連帶保證債務消滅，無違於委任之初衷，乙○○自不得再依
    委任規定，請求甲○○將所收取之系爭土地價款交付予自己
    。又甲○○係依委任契約處理事務，亦無成立無因管理餘地
    。再者，甲○○收取之系爭土地價款，遠較甲○○所清償之
    6億2000萬元連帶保證債務為少，並無因收取系爭土地價款
    致乙○○受到損害，亦未因收取系爭土地價款而獲得不當利
    益，因此，甲○○縱將系爭土地價款匯入自己帳戶內，亦無
    構成侵權行為或不當得利之餘地。是乙○○本於委任契約、
    無因管理、侵權行為或不當得利之法律關係，請求甲○○給
    付系爭土地價款，均非可採。（至於乙○○若能證明甲○○
    收取之金額超過甲○○已清償之前開連帶保證債務時，能否
    對甲○○請求，乃另一問題，非本件所得審究，併予敘明）
  (三)關於甲○○所為抵銷抗辯部分：乙○○之請求既非可採，本
    院即無就甲○○提出之抵銷抗辯為審酌必要。
五、綜上所述，乙○○本於委任契約、無因管理、侵權行為或不
    當得利之法律關係，請求甲○○給付783萬8000元及法定遲
    延利息，為無理由，不應准許。原審判命甲○○給付310 萬
    2557元本息，駁回乙○○其餘之訴。原判決關於命甲○○給
    付部分，尚有未洽，甲○○上訴意旨指摘原判決此部分不當
    ，聲明廢棄改判，為有理由，應由本院將原判決此部分廢棄
    ，改判如主文第2項所示。至於原判決駁回乙○○請求部分
    ，則無不合，乙○○上訴指摘原判決此部分不當，聲明廢棄
    ，為無理由，應駁回其上訴，其於本院所為假執行之聲請，
    亦失所附麗，應併予駁回。
六、據上論結，甲○○本件上訴為有理由，乙○○上訴為無理由
    。依民事訴訟法第450條、第449條第1項、第78條，判決如
    主文。
中    華    民    國    99    年    4     月    27    日
                    民事第七庭
                        審判長法  官   鄭三源
                              法  官   邱  琦
                              法  官   呂太郎
正本係照原本作成。
乙○○如不服本判決，應於收受送達後20日內向本院提出上訴書
狀，其未表明上訴理由者，應於提出上訴後20日內向本院補提理
由書狀（均須按他造當事人之人數附繕本）上訴時應提出委任律
師或具有律師資格之人之委任狀；委任有律師資格者，另應附具
律師資格證書及釋明委任人與受任人有民事訴訟法第466條之1第
1項但書或第2項（詳附註）所定關係之釋明文書影本。
中    華    民    國    99    年    4     月    29    日
                              書記官   黃千鶴
附註：
民事訴訟法第466條之1（第1項、第2項）：
對於第二審判決上訴，上訴人應委任律師為訴訟代理人。但上訴
人或其他法定代理人具有律師資格者，不在此限。
上訴人之配偶、三親等內之血親、二親等內之姻親，或上訴人為
法人、中央或地方機關時，其所屬專任人員具有律師資格並經法
院認為適當者，亦得為第三審訴訟代理人。

司法院資訊處製作；財團法人民間司法改革基金會備份。
